臺灣高等法院高雄分院民事判決　　　　　100年度上字第120號
上　訴　人　大發冷凍食品股份有限公司
法定代理人　黃碧霞
訴訟代理人　施一帆律師
被上訴人　　張聯豐
　　　　　　張林秀治
上二人共同
訴訟代理人　林石猛律師
　　　　　　蔡坤展律師
上列當事人間請求請求變更股東名簿記載事件，上訴人對於民國
100 年4 月27日臺灣高雄地方法院99年度訴字第1624號第一審判
決提起上訴，本院於100 年10月12日言詞辯論終結，判決如下：
    主  文
上訴駁回。
第二審訴訟費用由上訴人負擔。
    事實及理由
一、被上訴人主張：被上訴人張聯豐、張林秀治為上訴人之股東
    ，各依序持有上訴人發行每股金額新臺幣（下同）1,000 元
    之記名股票6,000 股及1,500 股，然上訴人竟以其等曾於民
    國90年6 月間將股份贈與訴外人張黃美秀，及依92年9 月13
    日間依上訴人第2 次董監事聯席會議所為決議，由上訴人收
    回部分股權以清償張聯豐積欠上訴人之借款債務等為由，而
    於98年11月20日之公司股東名冊將被上訴人股份數及出資額
    各變更登載為2,200 股與300 股，出資額220 萬元及30萬元
    。然上開移轉均未經上訴人以背書轉讓方式於股票上簽名，
    自不生轉讓效力，且有違公司法第167 條、第167 條之1 之
    規定而無效。從而，被上訴人即得本於股東固有權、自益權
    ，依民法第943 條、公司法第165 條第1 項規定，請求被上
    訴人將股東名簿更正變更登記等語，聲明：(一)上訴人應變更
    股東名簿之記載為：張聯豐持股為6,000 股，出資額為600
    萬元；張林秀治持股為1,500 股，出資額為150 萬元。並陳
    明願供擔保，請准宣告假執行。
二、上訴人則以：張聯豐、張林秀治前固各持有上訴人6,000 股
    及1,500 股之股份，惟其等業於90年6 月11日以贈與為原因
    ，各將所有938 股及937 股轉讓予訴外人張黃美秀，且已向
    財政部高雄國稅局辦理贈與申報，故僅各餘5,062 股、563
    股。嗣張聯豐因於90年8 月14日向上訴人借款1,000 萬元，
    約定清償期為91年8 月15日，屆期後無法清償，經上訴人股
    東座談會後同意延期1 年清償，但張聯豐如屆期未清償，應
    由被上訴人及訴外人慶鐘佳味食品股份有限公司（下稱慶鐘
    公司）各出資600 萬元價購張聯豐及其家屬持有之上訴人股
    份，因屆期仍未清償，經上訴人於92年9 月13日第2 次董監
    事聯席會議決議張聯豐應於92年10月13日前清償500 萬元，
    所餘500 萬元則以張聯豐及家屬所持有上訴人及慶鐘公司之
    部分股權各16分之1 抵償，並以減資方式辦理上訴人及慶鐘
    公司股份變更，該決議並為張聯豐同意。上訴人乃依決議，
    辦理收回庫藏股並依股權比例完成分配，張聯豐、張林秀治
    減為6.25％股權，即各轉讓股份2,862 股及263 股，分由其
    他股東依持股比例分配增加持股，張聯豐並指示訴外人即代
    書鄭美月及會計簡美芳辦理相關股份轉讓手續，是股東名簿
    所載被上訴人持有上訴人之股份與實情相符等語，資為抗辯
    。聲明：(一)被上訴人之訴駁回。(二)如受不利判決，願供擔保
    請准宣告免為假執行。
三、原審為上訴人敗訴判決，上訴人不服提起，聲明：(一)原判決
    廢棄。(二)被上訴人在第一審之訴及假執行之聲請駁回。(三)如
    受不利判決，願供擔保，請准免為為假執行宣告。
四、兩造不爭執及爭執事項：
  (一)不爭執事項：
  1.張聯豐、張林秀治為上訴人之股東，於78年6 月15日各依序
    持股6,000 股及1,500 股。
  2.原股東名簿上記載張聯豐、張林秀治所有之股票，於90年6
    月11日以贈與為原因，各轉讓938 、937 股至張黃美秀名下
    。
  3.原股東名簿上記載張聯豐名下之股份於96年間以買賣為原因
    ，分別轉讓470 股、340 股、400 股、1 30股、100 股、27
    0 股、210 股、180 股、362 股、400 股與訴外人伍國基、
    蔡柯阿綢、張章龍、邱桂香、郭瓊薇、李福賞、廖文雄、洪
    信正、張簡吉世、伍再發名下。張林秀治名下股票於96年間
    以買賣為原因，轉讓263 股至訴外人張簡吉世名下（下稱伍
    國基等人）。
  4.上訴人股東名簿現記載張聯豐、張林秀治之股份為2,200 股
    、300 股。
  5.上訴人於78年6 月12日間發行記名股票，由訴外人中國信託
    投資股份有限公司（下稱中國信託公司）簽證發行記名股票
    （本院卷第113 頁）。
  6.張聯豐、張林秀治分別持有經中國信託公司簽證之上訴人記
    名股票6,000 股、1,500 股，且均未經背書轉讓他人。
  (二)爭執事項：
  1.股東名簿記載之股份如與股東實際股份不同，股東得否本於
    股東固有權、自益權，依民法943 條及公司法第164 條規定
    ，請求公司於股東名簿為變更記載？
  2.已發行記名股票之公司，是否應受公司法第164 條股票讓與
    規定之限制，才得於股東名簿變更登記？
  3.如不受公司法第164 條規定之限制，系爭股票是否已經被上
    訴人合法轉讓其他股東，而得於股東名簿登載為張聯豐2,20
    0 股、張林秀治300 股？
  4.被上訴人上開請求變更股東名簿記載，是否因而上訴人導致
    有違資本維持原則而不得准許？分述如下：
五、股東名簿記載之股份如與股東實際股份不同，股東得否本於
    股東固有權、自益權，依民法943 條及公司法第165 條第1
    項規定，請求公司於股東名簿為變更記載？
  (一)上訴人主張被上訴人所引上開法條不得作為請求上訴人於股
    東名簿上為變更記載之請求權基礎云云；然為被上訴人以變
    更股東名簿記載請求權，本為股東自益權之一，且如確已取
    得股東身分，為使股東名簿記載與事實相符，自得依公司法
    第165 條第1 項規定，請求變更股東名簿之記載等語抗辯。
  (二)按股份之轉讓，非將受讓人之姓名或名稱及住所，記載於公
    司股東名簿，不得以其轉讓對抗公司，公司法第165 條第1
    項定有明文。上開規定既本於股東身分當然取得，而非傳來
    權利，自屬固有權；且係基於股東個人利益而與共益無關，
    亦屬本於自益權而生之規定，又如股東名簿之記載確與該股
    東實際股份不符，為保障股東權益之行使而賦予股東得請求
    公司變更股東名簿之記載，自得為請求權基礎。至民法第94
    3 條雖非請求權之規定，但被上訴人引該條之目的僅在強調
    依其持有（占有）股票，即被推定與所持有股票所表彰之股
    份，故如上訴人股東名簿現所登記之股份少於該股票表彰之
    股份，即得依公司法第165 條第1 項規定請求變更記載，而
    不限於「原非股東者因新取得股份」之情形始得請求變更。
    又上開規定形式上雖僅規定不得以其轉讓對抗公司，然如股
    東不得依該規定請求變更記載，又如何憑以對抗公司，（參
    酌最高法院60年台上字第817 號裁判要旨）。是上訴人主張
    被上訴人請求權不明云云，尚有誤會。
六、已發行記名股票之公司，是否應受公司法第164 條股票轉讓
    規定之限制，才得於股東名簿變更登記？
  (一)上訴人主張：公司法第164 條規定乃記名股票出讓人與受讓
    人間移轉關係之法定要件，並非拘束股票發行公司如何辦理
    股東名簿之登記，而股票並非完全證券，因此股權讓與應類
    推適用債權讓與之規定，即讓與者將讓與股權之事實通知公
    司即對公司發生效力，至讓與股權是否屬實公司並無審查義
    務，且公司既受讓與通知，則僅得對受讓人履行義務，亦即
    股權讓與是否生效與該讓與通知並無必然結合關係，是被上
    訴人主張只要股東持有股票，不論第三人對該股權是否有爭
    執，均得向公司請求按照所持有股票表彰之股份為變更記載
    ，亦有誤會。又被上訴人前於90年6 月11日各贈與938 股及
    937 股與張黃美秀，且已向財政部高雄國稅局辦理贈與申報
    ，而各餘5,062 股、563 股。另張聯豐因於90年8 月14日向
    上訴人借款1,000 萬元，屆期無法清償，雖經上訴人股東座
    談會中同意延期1 年清償，仍未獲清償，應由被上訴人及慶
    鐘公司各出資600 萬元價購張聯豐及其家屬持有之上訴人股
    份，詎屆期仍未清償，復經上訴人於92年9 月13日第2 次董
    監事聯席會議決議張聯豐應於92年10月13日前清償500 萬元
    ，另500 萬元則以張聯豐及家屬所持有上訴人及慶鐘公司之
    股權各16分之1 抵償，並均以減資方式辦理上訴人及慶鐘公
    司股份變更，該決議並為張聯豐同意，上訴人因而依決議，
    辦理收回庫藏股並依股權比例完成分配，張聯豐、張林秀治
    減為6.25％股權，即各轉讓股份2,862 股及263 股，上開贈
    與及以股票清償債務等情既為張聯豐所知悉同意，而於當事
    人間即發生效力，上訴人並依此變更股東名簿記載，股東名
    簿一旦變更記載，則公司即應依變更後之記載確認股東及其
    權利，是以縱令贈與張黃美秀或移轉讓與伍國基等人股票不
    實，亦不得對抗上訴人，何況上開贈與及受讓並無不合，被
    上訴人請求依其等原持有股份為股東名簿之變更記載，為無
    理由等語。
  (二)被上訴人則以：被上訴人並未贈與張黃美秀及同意以股票抵
    償所積欠上訴人借款債務之模式讓與股票，且依公司法第16
    4 條記名股票之轉讓應以背書為之，並應將受讓人之姓名或
    名稱記載於股票之規定，已徵該方式為記名股票轉讓之唯一
    方式，而張聯豐、張林秀治分別尚持上訴人記名股票6,000
    股、1,500 股，已為上訴人所不爭，依上規定，股票既尚未
    合法轉讓即不發生股權讓與效力，詎上訴人竟於股東名簿上
    為2,200 股、300 股之不實記載，其等自得依公司法第165
    條第1 項規定，請求上訴人將股東名簿變更記載為6,000 股
    、1,500 股；出資額600 萬元、150 萬元等語。
  (三)按記名股票，由股票持有人以背書轉讓之，並應將受讓人之
    姓名或名稱記載於股票，公司法第164 條前段定有明文。又
    股份有限公司之記名股票，由股票持有人以背書轉讓之，記
    名股票經背書交付後，於當事人間始生移轉之效力，無記名
    股票，亦須交付股票，始生移轉之效力，此觀公司法第164
    條之規定自明（最高法院88年度台上字第2137號裁判要旨參
    照）。則股票受讓人如欲請求股份有限公司變更股東名簿之
    記載，應以具備股票轉讓之成立要件為前提，如為記名股票
    之轉讓，應由股票持有人以背書轉讓之，並將受讓人之姓名
    或名稱記載於股票，於當事人間始生股票移轉之效力，而股
    份有限公司亦僅在股票轉讓具備成立要件時，方得應受讓者
    （非必為新股東，包括股份增加者）之請求而變更股東名簿
    。是股份有限公司如於股票轉讓未具備成立要件即逕自變更
    股東名簿之記載時，股東基於其固有權及自益權，自得持其
    所有未經背書轉讓之記名股票依公司法第165 條第1 項規定
    請求公司變更登記。經查上訴人於78年間經中國信託公司簽
    證發行實體無記名股票，有中國信託公司99年12月16日中信
    銀代理字第0992220700264 號函及附件在卷可稽（原審卷第
    161 至175 頁），且為兩造不爭。而張聯豐、張林秀治分別
    持有每股金額1,000 元記名股票6,000 股、1,500 股（原審
    卷第214 至225 頁），且均未經背書轉讓等情，復為上訴人
    不爭，其等持有之股票既未經背書，亦無交付他人，縱被上
    訴人確有與轉讓股票與他人之意，然於他人請求其背書並交
    付股票之前，仍不生移轉股票效力，上訴人即不得逕自或應
    該他人請求而變更被上訴人於股東名簿之記載。
  (四)至上訴人雖主張股票為不完全證券，股權之發生、行使與消
    滅與股票之占有無不可分離之關係，因而應適用債權讓與之
    法理，認有民法第298 條第1 項讓與人已將債權之讓與通知
    債務人，縱未為讓與或讓與無效，債務人仍得以其讓與對抗
    讓與人，而上訴人對上開股票讓與既無審查義務，即得以之
    對抗被上訴人，況當事人間股權讓與是否生效、與對股份有
    限公司讓與通知之效力分別觀察云云。按學理上依有價證券
    其權利之發生、變更、行使及消滅，是否與價證券之占有有
    不可分離之關係，固有完全有價證券與不完全有價證券之分
    ，而股權之發生固非必與股票之占有有絕對關係，如先有股
    份再發行股票者是。然股份有限公司如已發行股票，則有關
    股份之轉讓即應依公司法164 條規定記名或無記名股票讓與
    方式為之，此參最高法院60年台上字第817 號：「公司法第
    164 條規定記名股票由股票持有人以背書轉讓之，此所謂股
    票持有人，應包括股票名義人，及因背書而取得股票之人，
    又背書為記名股票轉讓之唯一方式，只須背書轉讓，受讓人
    即為股票之合法持有人」判例要旨自明。是上訴人主張應適
    用債權讓與之規定，分別就當事人間股份之讓與，與公司於
    受讓與通知之情觀察並定其效力等語，非得遽採。另上訴人
    雖主張：無審查義務，況如被上訴人否認前開股份讓與不實
    ，亦應先就此有利證據舉證等語。然所謂無審查義務係專指
    股份有限公司無須就股票讓與人與受讓人間否有讓與合意等
    實體事項審查而言；至公司法既已就股票讓與方式為規定，
    此讓與形式要件是否具備，即為股份有限公司所應審究，並
    進而決定應否於股東名簿為變更記載之依據，上訴人上開抗
    辯與公司法規定有悖，是而此部分主張，亦不足採。
七、被上訴人上開請求變更股東名簿記載，是否因而導致上訴人
    有違資本維持原則而不得准許？
  (一)上訴人主張股份有限公司資本總額一經章程確定，即應保持
    固定不動，如欲變動資本，須踐行法定增資或減資程序，以
    確保其債權人，此為股份有限公司資本不變原則，本件如允
    被上訴人如原審聲明之股東名簿變更記載，將嚴重戕害上訴
    人資本之固定等語；然為被上訴人否認。
  (二)查，上訴人資本並無變動，而股東名簿為如何變更之記載，
    僅屬公司與股東間如何請求及變更登記問題，即令股東名簿
    就部分股東股份溢額記載，同為應如何變更記載問題，核與
    公司資本不變無涉，此部分主張，同非可取。
  (三)綜上，張聯豐、張林秀治原各持有上訴人股份6,000 股，出
    資額為600 萬元；1,500 股，出資額為150 萬元既屬為真，
    上訴人又未能舉證被上訴人曾以背書轉讓方式移轉與他人，
    則被上訴人主張上訴人應於股東名簿內為如上之變更記載，
    即屬正當。準此，前揭爭點三，兩造就被上訴人是否合法贈
    與股票予張黃美秀及轉讓股票予伍國基等人等立證方法，即
    無調查、審論必要。
八、綜上所述，張聯豐、張林秀治主張分別持有上訴人之記名股
    票股份6,000 股，出資額600 萬元；1,500 股，出資額150
    萬元等語，為實在；上訴人抗辯被上訴人已將部分股份讓與
    他人云云，為不可信。從而，被上訴人本於股東固有權及自
    益權，依民法第943 條、公司法第195 條第1 項規定，請求
    上訴人如原審聲明所示股東名簿變更記載，為有理由。原審
    為被上訴人勝訴判決及為准、免假執行之宣告，核無不合。
    上訴意旨指摘原判決違誤，求予廢棄原判決，駁回被上訴人
    在原審之訴及假執行之宣告，為無理由，應駁回上訴。
九、本件為判決基礎之事實已明，兩造其餘攻擊防禦方法（如被
    上訴人已依變更股份受領股息，及於變更記載縱有不合，卻
    長達十年無任何異議等），均與訴訟結果不生影響，故不逐
    一論述。
十、據上論結，本件上訴為無理由，依民事訴訟法第449 條第1
    項、第78條，判決如主文。
中    華    民    國   100    年    11    月    2     日
                            民事第二庭
                                審判長法官  許明進
                                法      官  蘇姿月
                                法      官  黃國川
以上正本證明與原本無異。
如對本判決上訴，須於判決送達後20日內向本院提出上訴狀，其
未表明上訴理由者，應於上訴後20日內向本院提出上訴理由書（
均須按他造當事人之人數附繕本）。上訴時應提出委任律師或具
有律師資格之人之委任狀，並依附註條文規定辦理。如委任律師
提起上訴者，應一併繳納上訴審裁判費。
中    華    民    國   100    年    11    月    2     日
                                書  記  官  賴梅琴
附註：
民事訴訟法第466 條之1 ：
對於第二審判決上訴，上訴人應委任律師為訴訟代理人，但上訴
人或其法定代理人具有律師資格者，不在此限。
上訴人之配偶、三親等內之血親、二親等內之姻親，或上訴人為
法人、中央或地方機關時，其所屬專任人員具有律師資格並經法
院認適當者，亦得為第三審訴訟代理人。
第1 項但書及第2 項情形，應於提起上訴或委任時釋明之。